臺灣高等法院刑事判決　　　　　　　　　　　　　九十三年度上易字第一一０八號
　　上　訴　人　臺灣臺北地方法院檢察署檢察官
　　被　　　告　乙○○
右上訴人因被告過失傷害案件，不服臺灣臺北地方法院九十二年度易字第二四三一號
，中華民國九十三年五月二十日第一審判決（起訴案號：臺灣臺北地方法院檢察署九
十二年度偵字第一一六四０號），提起上訴，本院判決如左：
    主  文
上訴駁回。
    理  由
一、公訴意旨略以：被告乙○○前因犯過失傷害案件，經臺灣板橋地方法院判處有期
    徒刑四月，嗣經本院駁回其上訴判決確定，於民國（下同）八十七年一月九日易
    科罰金執行完畢。猶不知悔改，明知擔任大藍營造有限公司（址設臺北市○○區
    ○○路二段四八號八樓，下稱大藍營造）負責人，係從事業務之人，其負責管理
    之大藍營造於九十年十一月二十一日承攬內政部營建署發包之「臺東縣臺東市○
    ○○○道工程」，依工程契約約定應注意遵照勞工安全衛生法及其相關規定，隨
    時注意工地安全，且無不能注意之情事，竟疏未注意，未在於高度二公尺以上之
    高處作業，勞工有墜落之虞之情形時，使勞工確實使用安全帶、安全帽及其他必
    要之防護具，或設置防止勞工有墜落之虞之必要安全衛生設備，嗣於九十一年六
    月二十四日下午六時四十分，告訴人即現場工人甲○○在臺東縣臺東市○○路復
    興國小前工地從事工作井沈箱混凝土澆置工作時，因遭混凝土車倒車撞及，然現
    場並無設置必要安全衛生設備，亦未使用安全帶，甲○○因而跌落深度約五公尺
    之工作井與沈箱空隙間，致受有兩側鎖骨骨折、左側第三、四、五肋骨骨折等傷
    害等語，因認被告乙○○涉犯刑法第二百八十四條第二項之業務過失傷害罪嫌。
二、按犯罪事實應依證據認定之，無證據不得認定犯罪事實；又不能證明被告犯罪者
    ，應諭知無罪之判決，刑事訴訟法第一百五十四條第二項及第三百零一條第一項
    分別定有明文。而所謂認定犯罪事實之證據，係指足以認定被告確有犯罪行為之
    積極證據而言，該項證據自須適合於被告犯罪事實之認定，始得採為斷罪資料，
    如未能發現相當證據，或證據不足以證明，自不能以推測或擬制之方法，以為裁
    判之基礎，又過失責任之有無，應以行為人之懈怠或疏虞與結果之發生，有無相
    當因果關係為斷，所謂相當因果關係，即以所生之結果觀察，認為確因某項因素
    而惹起，又從因素觀察，認為足以發生此項結果，始克當之（參照最高法院二十
    九年上字第三一０五號、四十年臺上字第八六號、三十年上字第八一六號及五十
    八年台上字第四０四號判例判例）。
三、查公訴人據以認定被告乙○○涉有業務過失傷害犯行，無非係以告訴人甲○○之
    指訴，並有馬偕紀念醫院出具之甲○○台東分院診斷證明書、大藍營造九十一年
    七月二十五日（91）大工字第九一０七二五一號函暨工作人員簽名表、行政院勞
    工委員會南區勞動檢查所（以下稱南區勞檢所）九十二年九月四日勞南檢營字第
    ０九二一０一０一０一八二號函暨施工現場照片、災害現場示意圖、南區勞檢所
    九十二年九月三十日勞南檢營字第０九二一０一一五五九號函、內政部營建署南
    區工程處九十二年十月二十八日營署南南字第０九二三三０八九五八號函暨工程
    合約（見臺灣高雄地方法院檢察署九十二年發查字第六八號第四頁、第五、六頁
    及臺灣臺北地方法院檢察署九十二年偵字一一六四０號卷第三六頁至第四一頁、
    第四四頁、第四七頁至第八三頁）等為其論據。訊據被告乙○○供承係大藍營造
    負責人，有於右揭時間承攬內政部營建署發包之「臺東縣臺東市○○○○道工程
    」，而該工程於九十一年六月二十四日，在臺東縣臺東市○○路復興國小前工地
    施作工作井沈箱混凝土澆置工作時，現場工人即告訴人甲○○遭混凝土車倒車撞
    及，而跌落工作井與沈箱空隙間，致受有兩側鎖骨骨折、左側第三、四、五肋骨
    骨折等傷害等事實，並有大藍營造公司基本資料查詢表、告訴人甲○○受有右揭
    傷害之馬偕紀念醫院台東分院診斷證明書、災害現場示意圖及內政部營建署南區
    工程處九十二年十月二十八日營署南南字第０九二三三０八九五八號函暨工程合
    約等各乙份在卷可參，惟矢口否認有公訴人指訴之業務過失傷害犯行，辯稱：伊
    並不是甲○○的雇主，伊是將該工程轉包給由宋啟慎擔任負責人的益通工程公司
    （下稱益通公司），而甲○○是宋啟慎的弟弟，為宋啟慎所雇用，此部分工地安
    全是由小包自己負責，而伊在系爭工地均有設置相關安全設施，並有派工地主任
    劉中仁在工地現場統籌管理，當時坑洞並不到二公尺，甲○○在地面上工作，不
    需帶安全帶，但要帶安全帽，是其在指揮混凝土車時自己不注意滑下去的等語。
四、經查：
(一)被告經營之大藍營造於九十年十一月二十一日承攬內政部營建署發包之「臺東縣
    臺東市○○○○道工程」，其中臺東縣臺東市○○路復興國小前工地之工作井模
    板及鋼筋組立部分工程係轉包予證人宋啟慎經營之益通公司等情，除據被告供述
    在卷外，並經證人即益通公司負責人宋啟慎於原審法院審理時證稱：本件工程是
    伊向大藍營造轉包而來的，由伊伊弟弟甲○○在現場帶班，工人也是他找來的等
    語（見原審卷第一一八頁、第一一九頁），而證人即大藍營造工地主任劉中仁於
    原審法院審理時亦證稱：本件工地之工程是大藍營造轉包給益通公司等語（見原
    審卷第七三頁），另依卷附九十二年九月四日勞南檢營字第０九二一０一０一０
    一八二號函上亦載稱：大藍營造將本件工程之工作井模板及鋼筋組立部分交付益
    通公司承作，而益通公司雇用甲○○為該工程工頭，然後由其找工人來施作等語
    （見同上偵字第一一六四０號偵查卷第三六頁、第三七頁），而此依證人即南區
    勞檢所檢查員王則義於原審法院審理時證稱：伊依宋啟慎及劉中仁之談話，認定
    甲○○的雇主是宋啟慎等語（見原審卷第七十頁），是本件於臺東縣臺東市○○
    路復興國小前工地之井模板及鋼筋組立工程既已由原承攬之大藍營造轉包予證人
    宋啟慎經營之益通公司承作，並由證人宋啟慎僱請其弟即告訴人甲○○在現場負
    責帶領工人施作，應堪認定；至公訴人雖以大藍營造九十一年七月二十五日（91
    ）大工字第九一０七二五一號函暨工作人員簽名表上技術員一欄上有告訴人甲○
    ○之簽名，而認告訴人甲○○係受雇於大藍營造之工作人員，惟查證人宋啟慎於
    原審法院審理中證稱：工地的工人是伊弟弟甲○○帶來的，而甲○○是向伊領薪
    水，並不是向大藍營造領等語（見原審卷第一一九頁），而證人王則義於原審法
    院審理時證稱：本件大藍營造開工所報的勞工安全守則，到我們那邊備查的時候
    ，我們規定要有勞工代表的簽名，所以甲○○才在工作人員簽名表上技術員一欄
    上簽名，依照一般作法大包、中包、小包都要報工作守則，但本件只有大藍營造
    有報而已，其餘下包都沒有報，而由大藍營造將甲○○列為技術人員，並非是由
    宋啟慎的公司來呈報等語（見原審卷第七十頁），且依該工作人員簽名表所示，
    身為益通公司負責人之證人宋啟慎亦在該表之技術員欄位上簽名，足見告訴人甲
    ○○之所以於該工作人員表之技術員欄上簽名，無非係應南區勞檢要求備查大藍
    營造之勞工安全守則而為，自難僅憑告訴人甲○○有在該工作人員簽名表上技術
    員欄上簽名，即遽認大藍營造有於上述時地雇用告訴人甲○○之事實，是告訴人
    甲○○於偵查時指述伊係受雇於被告經營之大藍營造擔任臨時工工作云云，核非
    事實，自無足採。
(二)至本件告訴人甲○○於九十一年六月二十四日下午六時四十分，在被告經營之大
    藍營造承包之臺東縣臺東市○○路復興國小前工地，指揮混凝土車倒車欲將混凝
    土慣於工作井及沈箱之空隙間時，不慎遭混凝土車車斗撞及前後胸，跌落於工作
    井與沈箱空隙間，致受有上述傷害等情，此據告訴人甲○○於偵查時指述在卷外
    （見臺灣高雄地方法院檢察署九十二年度偵字第五七一０號卷第十頁），並經證
    人宋啟慎於原審法院審理時證稱：伊弟弟甲○○負責該工地指揮灌漿的工作，當
    天甲○○是站在車子後方指揮混凝土車倒車，他一手抓住漏斗，一直說「來‧來
    」，快到沈箱外沿時，伊雖距離他四、五公尺，但有聽到甲○○說停，可能是那
    時學校正好在放學，比較吵，司機可能沒有聽到，所以仍繼續倒車就撞倒甲○○
    了，當時甲○○是側對著凹洞，如果他時時刻刻注意後面，就不會不小心被車子
    撞倒等語（見原審卷第一一九頁、第一二三頁），而證人劉中仁於原審法院審理
    時證稱：當天是要執行灌漿作業，伊在旁邊看甲○○指揮混凝土車倒車，當時甲
    ○○扶著混凝土車卸槽的管子要到灌漿的地方，一般的指揮是要邊扶著管子並且
    要注意後面灌漿的地方但是甲○○面對著混凝土車車尾，背對著灌漿的地方，只
    對著車子說「來‧來」沒注意到已經到灌漿的地方，所以被混凝土車撞倒而掉到
    要灌漿的地方等語（見原審卷第七四頁、第七七頁），又證人即混凝土車司機郭
    廣輝於原審法院審理時證稱：當天甲○○指揮伊倒車，因甲○○站在伊車子正後
    方中間扶著車子卸槽管子，伊從車上探頭出來看時看不到他人，所以是聽從他指
    揮的口令倒車，後來甲○○就在伊倒車時掉下去等語（見原審卷第八十頁、第八
    一頁），依此證人宋啟慎、劉中仁及郭廣輝所述，本件事故之發生顯係告訴人甲
    ○○於前揭工地施作工作井沈箱混凝土澆置工作，指揮混凝土車倒車時，不慎遭
    該混凝土車車斗撞及而跌落工作井與沈箱間隙間，致受上述傷害。
(三)至公訴意旨雖以被告承攬本件工程，未於工地現場設置必要安全衛生措施，亦未
    使用安全帶，因而使告訴人甲○○跌落深度約五公尺之工作井與沈箱空隙間，致
    受上述傷害，而南區勞檢所九十二年九月四日勞南檢營字第０九二一０一０一０
    一八二號函及九十二年九月三十日勞南檢營字第０九二一０一一五五九號函亦以
    本件告訴人甲○○於工作中因雇主大藍營造未提供安全帶使勞工確實使用，而認
    大藍營造已違反勞工安全衛生設施規則第二八一條暨勞工安全衛生法第五條第一
    項第五款規定，不無疑義，此證人王則義於原審法院審理時並證稱：因劉中仁及
    宋啟慎都表示開挖的深度已經超過五公尺，即超過法規二公尺以上的高度，系爭
    工地雖然有做護圍，但是混凝土要灌漿時，要把護圍拆掉，所以依據勞工安全衛
    生設施規則第二百八十一條規定，對於現場施工人員應該要提供安全帶的安全防
    護設施，伊認定本件有違反該規定等語（見原審卷第六九頁），而查系爭工程為
    放置工作井沈箱而開挖路面，其開挖之深度，證人劉中仁於原審法院審理時雖證
    稱：工作井開挖的部分深度五公尺，但是靠近路面的部分，大約是三公尺多，且
    路面與沈箱的間距是一腳可以跨過的距離等語（見原審卷第七七頁、第七八頁）
    ，惟證人宋啟慎於原審法院審理時證稱：災害發生的時候，路面與甲○○跌落的
    位置，高度落差不到二米，劉中仁說沈箱的整個高度有五公尺深，是因為沈箱有
    一部份是埋在地底下，若是扣除埋在地下的部分，是不到五公尺的等語（見原審
    卷第一二一頁），證人劉中仁就此證人宋啟慎所述亦表示沒有意見（見原審卷第
    一二二頁），是公訴人認告訴人甲○○係跌落深度約五公尺之工作井沈箱空隙，
    容有誤會，至該南區勞檢所九十二年九月四日勞南檢營字第０九二一０一０一０
    一八二號函及九十二年九月三十日勞南檢營字第０九二一０一一五五九號函認定
    ，被告經營之大藍營造已違反勞工安全衛生設施規則第二八一條暨勞工安全衛生
    法第五條第一項第五款規定，茲查依勞工安全衛生設施規則第二百八十一條第一
    項固規定「雇主對於在高度二公尺以上之高處作業，勞工有墜落之虞者，應使勞
    工確實使用安全帶、安全帽及其他必要之防護具」，惟查本件告訴人甲○○從事
    系爭工地工作井沈箱混凝土澆置工作，其工作現場係於地面上指揮混凝土車執行
    灌漿，並非在高度二公尺以上之高處工作，自無依上開勞工安全衛生設施規則規
    定使於該地面上工作之告訴人甲○○確實使用安全帶之可言，且依證人劉中仁及
    宋啟慎於原審法院審理時均證稱：大藍營造在系爭工地有放置安全帽、安全帶及
    安全繩索等安全設備，且開挖面與路面之間會設置類似紐澤西護欄的護圍，以防
    止車輛撞擊，但是當天我們是執行灌漿的工作，混凝土到哪裡，我們就必須要拆
    開圍籬，這樣車輛才有辦法來灌漿，而案發當天，甲○○負責指揮灌漿的工作，
    指揮混凝土車輛倒車，理論上只需要戴安全帽就好了，安全帶的部分是高空作業
    才需要的，甲○○當天有戴安全帽，但是因為他當天是在平面的路上工作，縱使
    安全帶一頭掛在身上，另一頭也找不到掛的地點等語（見原審卷九十三年三月十
    六日、四月八日審判筆錄），況依勞工安全衛生法第十六條及第十七條規定：事
    業單位以其事業招人承攬時，其承攬人就承攬部分負本法所定僱主之責任，而承
    攬人就其承攬之全部或一部分交付再承攬時，承攬人應告知再承攬人有關其事業
    工作環境、危害因素暨本法及有關安全衛生規定應採取之措施，查被告經營之大
    藍營造向內政部營建署承包「臺東縣臺東市○○○○道工程」後，再將系爭臺東
    縣臺東市○○路復興國小前工地之工作井模板及鋼筋組立工程轉由證人宋啟慎經
    營之益通公司再承攬，而依被告供稱有告知宋啟慎應注意工地現場施工安全等語
    ，另證人劉中仁於原審法院審理時亦證稱：本件工程由益通公司承包，但由我們
    負責提供材料，而施工中我們有將施工之相關安全設施告知益通公司，要他們去
    處理等語（見原審卷第七四頁），此證人宋啟慎於原審法院審理時亦證稱：伊向
    大藍營造轉包系爭工程，系爭工程是由大藍營造出材料，由益通公司負責施工，
    工地現場由伊弟弟甲○○帶班，工人都是他找來的，系爭工地之安全應由施工的
    人負責等語（見原審卷第一一九頁），是本件被告經營之大藍營造承攬內政部營
    建署發包之「臺東縣臺東市○○○○道工程」，而將其中臺東縣臺東市○○路復
    興國小前工地之工作井模板及鋼筋組立工程轉由證人宋啟慎經營之益通公司承包
    ，證人宋啟慎並因而雇用告訴人甲○○在現場負責監督工人施工，則系爭工地之
    安全衛生管理自應由告訴人甲○○負責，且大藍營造於系爭工地放置安全帶、安
    全帽及安全繩索，並於開挖面與路面間設置護欄等安全設備，而告訴人甲○○係
    於路面上工作，亦無應配戴安全帶之規定，被告並無違反勞工安全衛生法就本件
    工程施工時應注意之相關規定。
    綜上所述，系爭工程既已由證人宋啟慎經營之益通公司承包，並由證人宋啟慎雇
    用告訴人甲○○在現場負責監督施工，則被告既非告訴人甲○○之雇主，亦非系
    爭工地之實際管領人，並未直接監督、管理該工地之施工，自難遽令應負工地施
    工安全之責，告訴人甲○○實際負責監督本件工地之施工，本即應負責施工時之
    安全，其於工地現場從事工作沈箱混凝土澆置工作時，指揮混凝土車倒車執行灌
    漿之工作，不慎遭混凝土車撞及而跌落工作井與沈箱空隙間，致受上述傷害，被
    告就此告訴人甲○○所受之傷害間自無何相當因果關係，尚難令負過失傷害罪責
    ，被告所辯，應堪採信，原審以查無何證據足證被告犯罪，而為被告無罪之諭知
    ，經核並無不合，檢察官上訴意旨以大藍營造將告訴人列於上述工作人員簽名表
    上之勞工代表，且依證人劉中仁、宋啟慎及王則義證述當時工作井開挖之深度已
    超過二公尺，猶認告訴人為被告經營之大藍營造所雇用，而被告未提供安全帶等
    防護措施，應就告訴人因施工所受傷害負過失傷害罪責，指摘原審判決被告無罪
    係屬不當，尚難認有理由，應予駁回。
據上論斷，應依刑事訴訟法第三百六十八條，判決如主文。
本案經檢察官鄭富銘到庭執行職務。
中　　　華　　　民　　　國　　九十三　　年　　　八　　　月　　 十三 　　日
                              臺灣高等法院刑事第十八庭
                                  審判長法  官  吳      敦
                                        法  官  梁  宏  哲
                                        法  官  張  傳  栗
右正本證明與原本無異。
不得上訴。
                                        書記官  秦　慧　榮
中　　　華　　　民　　　國　　九十三　　年　　　八　　　月　　 十三 　　日
